臺灣高等法院刑事判決
110年度上易字第479號
上  訴  人  臺灣基隆地方檢察署檢察官
被      告  周新賢


上列上訴人因被告違反毒品危害防制條例案件，不服臺灣基隆地
方法院109年度易字第599號，中華民國109年12月28日第一審判
決（聲請簡易判決處刑案號：臺灣基隆地方檢察署109年度毒偵
字第772號），提起上訴，本院判決如下：
    主    文
上訴駁回。
　　理    由
一、聲請簡易判決處刑意旨略以：被告甲○○基於施用第二級毒品
    甲基安非他命之犯意，於民國109年4月25日至26日間某時，
    在基隆市○○區○○路000○0號住處，以玻璃球燒烤加熱並吸食
    其煙霧之方式，施用甲基安非他命1次。因認被告涉犯毒品
    危害防制條例第10條第2項之施用第二級毒品罪嫌。
二、按刑事訴訟法第303條第1款規定，案件有起訴之程序違背規
    定之情形者，應諭知不受理之判決。此所稱之起訴之程序違
    背規定，係指檢察官提起公訴之訴訟行為於程序上有違法律
    之規定而言。而提起公訴之訴訟行為是否於程序上有違法律
    規定，原則上，固是以起訴時所存在之事項及法律規定為判
    斷。但學說上認為：同條第2款至第7款所列舉之應為不受理
    判決之法定事由，亦屬起訴程序違背規定，僅係法律明定列
    舉之（即皆為訴追條件或形式的訴訟條件欠缺），若合於各
    該款之情形者，應先適用各該款規定諭知不受理判決，必也
    不屬於該條第2款至第7款之程序違背規定者，始有上開第1
    款規定適用之見解，由於至少同條第3款「告訴或請求乃論
    之罪，…其告訴、請求經撤回…」、第5款「被告死亡或為被
    告之法人已不存續者」，皆包括檢察官起訴後始發生之情事
    變更事由，致法院不能為實體審理及判決之情形，則「起訴
    之程序違背規定」，解釋上即不僅限於起訴時其程序已違背
    法律規定，尚包括起訴後因情事變更，致檢察官起訴違背法
    律規定，法院不能為實體上之審理進而為實體判決之情形。
    而此情事變更，自應包括因法律修正而致追訴條件變更之情
    形，先此敘明。
三、次按犯毒品危害防制條例（下稱毒品條例）第10條之罪者，
    檢察官應聲請法院裁定，或少年法院（地方法院少年法庭）
    應先裁定，令被告或少年入勒戒處所觀察、勒戒，其期間不
    得逾2月。觀察、勒戒後，檢察官或少年法院（地方法院少
    年法庭）依據勒戒處所之陳報，認受觀察、勒戒人無繼續施
    用毒品傾向者，應即釋放，並為不起訴之處分或不付審理之
    裁定；認受觀察、勒戒人有繼續施用毒品傾向者，檢察官應
    聲請法院裁定或由少年法院（地方法院少年法庭）裁定令入
    戒治處所強制戒治，其期間為6個月以上，至無繼續強制戒
    治之必要為止。但最長不得逾1年。依前項規定為觀察、勒
    戒或強制戒治執行完畢釋放後，3年後再犯第10條之罪者，
    適用前2項之規定，毒品條例第20條第1項至第3項分別有明
    文。上開毒品條例第20條第3項於108年12月17日修正，109
    年1月15日公布，並於同年7月15日生效施行，同條例第35條
    之1第1、2款並規定，不論被告行為係在新法施行生效前或
    施行生效後所為，均應適用修正後（即應先觀察勒戒或強制
    戒治）之規定。
四、經查：被告前雖曾因施用第二級毒品案件，經臺灣基隆地方
    檢察署（下稱基隆地檢署）檢察官為緩起訴處分確定之情形
    ，然嗣因被告於緩起訴期間內，違背刑事訴訟法第253條之2
    第1項第8款應遵守及履行之事項，經基隆地檢署檢察官依職
    權撤銷該緩起訴處分，被告並未完成戒癮治療，亦未曾因施
    用毒品案件經裁定觀察、勒戒或強制戒治等情，有本院被告
    前案紀錄表在卷可憑。是依前開規定，自應由檢察官基於一
    次性之整體規劃而開啟處遇程序，視被告個案情形，是否適
    合「觀察、勒戒或強制戒治」或給予「附命完成戒癮治療緩
    起訴處分」之機會。本件檢察官逕予提起公訴，法院無從替
    代檢察官為上開合義務性之裁量處遇，應認本件起訴程序違
    背規定，且無從補正，依法自應為不受理之諭知。
五、上訴駁回之理由：
　  原判決以被告本案被訴施用毒品之時間前，既未曾受觀察、
    勒戒、強制戒治或完整戒癮治療之處遇，仍應依修正後之毒
    品危害防制條例第20條第1項、現行第24條等規定，由檢察
    官基於一次性之整體規劃而重啟處遇程序，視被告之個案情
    形，是否適合觀察、勒戒或強制戒治，或給予被告附命完成
    戒癮治療緩起訴處分之機會，檢察官逕予聲請簡易判決處刑
    ，法院無從替代檢察官為上開合義務性之裁量處遇，應認本
    件起訴程序違背規定，而諭知不受理之判決，於法核無違誤
    。檢察官上訴意旨稱被告前因施用第二級毒品案件，經檢察
    官以108年度毒偵字第1759號為附命完成戒癮治療之緩起訴
    處分確定，嗣因於緩起訴處分期間內違背緩起訴應遵守或履
    行事項，經檢察官撤銷上開緩起訴處分確定，其於3年內再
    犯本案施用第二級毒品罪，依最高法院104年度第二次刑事
    庭會議決議及相關判決意旨，即無再經觀察、勒戒或強制戒
    治之必要，而應依法訴追，原判決逕為不受理之判決，容有
    違誤等語。惟上開毒品條例第20條第3項規定之修正，雖僅
    將原條文之再犯期間由「5年」改為「3年」，參諸其立法真
    諦，係對於施用毒品者之思維，擺脫以往側重於「犯人」身
    分之處罰，著重其為「病患」之特質，並以「治療」疾病為
    出發點，重新評價前揭所謂「3年後再犯」之意義，以「3年
    」為期，建立「定期治療」之模式，施用毒品者既被視為「
    病患性犯人」，最佳處遇方式即為治療，期能逐漸減少毒品
    施用之頻率及數量，進而達到戒除毒癮的完全治癒目標（最
    高法院109年度台上大字第3826號大法庭裁定意旨參照）。
    從而，毒品條例上開規定既經修正，上訴意旨所援引之上開
    最高法院判決、會議決議等意旨，是否仍有適用而與本次修
    法精神相符，即有疑問。上訴意旨執此指摘原判決不當，難
    認為有理由。綜上，本件上訴意旨，為無理由，應予駁回，
    並不經言詞辯論為之。
據上論斷，應依刑事訴訟法第372條、第368條，判決如主文。
本案經檢察官黃佳權聲請簡易判決處刑及提起上訴。
中　　華　　民　　國　　110 　年　　3 　　月　　31　　日
　　　　　　　  　刑事第二十三庭審判長法　官  許永煌
　　　　　　　　　　　　　　　　　    法　官  黃美文
　　　　　　　　　　　　　　　　　    法　官  雷淑雯
以上正本證明與原本無異。
不得上訴。
                                      書記官  林立柏
中　　華　　民　　國　　110 　年　　4 　　月　　1 　　日